臺灣桃園地方法院刑事判決　　　　　　　94年度訴字第1778號
公　訴　人　台灣桃園地方法院檢察署檢察官
被　　　告　甲○○
選任辯護人　紀亙彥律師
上列被告因殺人未遂案件，經檢察官提起公訴（94年度偵字第13
101 號），本院判決如下：
    主  文
甲○○傷害人之身體，因而致人於重傷，處有期徒刑年陸月。
    事  實
一、甲○○於民國（下同）94年7 月24日凌晨，夥同友人張祐瑋
    、丁○○，至桃園縣桃園市○○路凱悅KTV 第209 號包廂內
    唱歌，而於該KTV 樓下遇到負責載送傳播小姐上下班之丙○○，甲○○即要求丙○○帶2 名傳播小姐到包廂內伴唱，並
    交付費用新臺幣4 千元予丙○○。丙○○即於同日清晨5 時
    30分許帶傳播小姐戊○○、乙○○至第209 號包廂伴唱，惟
    於同日清晨6 時許，丙○○至該第209 號包廂欲帶走傳播小
    姐戊○○、乙○○，甲○○即以傳播小姐之伴唱時間未到而
    與丙○○發生口角爭執，進而與丙○○扭打在一起，而於扭
    打過程中，丙○○並拿起置放於包廂桌上之大型磁碗1 只欲
    攻擊甲○○，惟經甲○○阻擋並搶下該只大型磁碗後，甲○○雖主觀上僅欲傷害丙○○，惟客觀上對於持該大型磁碗朝
    人頭部猛力攻擊，可能會造成人之身體有重大難治之傷害之
    事實本能預見，但主觀上竟未預見，仍持該磁碗猛擊丙○○
    頭部，致丙○○頭部受傷倒地昏迷不醒，嗣經該KTV 之服務
    人員將丙○○送醫急救後，發現其受有頭部外傷併腦挫傷及
    右側硬膜下血腫，已呈現植物人狀態，且四肢萎縮、無法行
    動、無法言語之重大難治之傷害。甲○○於案發後，在有偵
    查犯罪職務之公務員知悉其犯罪前，即主動向警察機關報案
    自首犯罪，並接受裁判。
二、案經桃園縣政府警察局移送臺灣桃園地方法院檢察署檢察官
    偵查起訴。
    理  由
一、訊據被告甲○○固承認有於上揭時間、地點與被害人丙○○
    發生口角爭執，雙方進而扭打，其後並持大型磁碗攻擊被害
    人，致被害人丙○○受有頭部外傷併腦挫傷及右側硬膜下血
    腫，已呈現植物人狀態等事實，惟辯稱：伊與被害人發生口
    角後，是被害人先行出手推扯，方引發嗣後之肢體衝突，隨
    後於雙方肢體衝突中將被害人手中磁碗搶下，並持磁碗反擊
    ，伊因當時飲酒甚多才會誤中被害人頭部，伊本身並無殺人
    之主觀犯意云云。
二、經查：
  (一)被告有於前開時、地，因傳播小姐之伴唱時間不足問題而與
    被害人發生爭執，雙方進而發生拉扯扭打，其間被害人拿起
    置放於包廂桌上之大型磁碗1 只欲攻擊被告，惟經被告阻擋
    並搶下該只大型磁碗後反而持之攻擊被害人等事實，除據被
    告供承明確外，核與證人即在場目睹本案發生經過之張祐瑋
    、丁○○、乙○○、戊○○等人於警詢、檢察官訊問或本院
    審理時之證述情節（偵查卷第14頁附94年7 月26日警詢筆錄
    、第17頁附94年7 月26日警詢筆錄、第20頁附94年7 月26日
    警詢筆錄、第32頁附94年7 月24日警詢筆錄，本院卷第55頁
    之94年10月27日審判筆錄，證人張祐瑋審判外之陳述已經被
    告及檢察官同意引為本案證據，證人丁○○、乙○○、戊○○已到庭接受交互詰問），均相符合。是被告關於上開本案
    緣起及鬥毆經過之陳述，應屬真實而堪採信。
  (二)被害人丙○○確於上開鬥毆過程中，遭被告持大型磁碗攻擊
    頭部，致被害人受有頭部外傷併腦挫傷及右側硬膜下血腫等
    傷害，現已四肢萎縮、無法行走，完全臥床、無法言語，呈
    植物人狀態等情，為被告所是認，且據證人即被害人之妻江
    嘉慧於警詢及本院審理時指述明確（偵查卷第11頁附94年7
    月25日警詢筆錄，本院卷第71頁之94年10月27日審判筆錄）
    ，並有診斷證明書3 紙及中華民國身心障礙手冊影本1 紙在
    卷可按（偵查卷第13頁，本院卷第77至79頁）。足認被害人
    之身體於受傷後已達重大難治程度之重傷害。
  (三)按殺人未遂與傷害之區別，應以加害人有無殺意為斷，以戕
    害他人生命之故意，著手於刺殺之實行而未發生死亡之結果
    ，為殺人未遂；倘無使人喪失生命之故意，僅在使其身體、
    健康受到傷害，則為傷害罪，二罪皆發生傷害之結果，祗其
    主觀犯意及身體傷害程度不同而已（最高法院84年度台上字
    第3179號判決可資參照）。即被害人所受傷害之程度及被告
    所用兇器之利鈍，尚難據為判斷有無殺人意思之唯一標準。
    經查：(1)本件被告與被害人丙○○此次爭執原因係被害人所
    帶來之傳播小姐之坐檯時間不足而引致，此業據證人張祐瑋
    、丁○○、乙○○、戊○○等人於前開警詢、檢察官訊問或
    本院審理時證述明確，此外，被告與被害人之間並無深仇大
    恨，可見被告並無殺人之動機存在；(2)又本件互毆過程中係
    被害人先持磁碗攻擊被告，經被告阻擋奪下該磁碗後反擊被
    害人等情，亦經證人張祐瑋、丁○○於前揭警詢或本院審理
    時證述明確，是在該互毆之過程中，被告並無自始即有持磁
    碗攻擊被害人之意思，乃於被害人先行拿磁碗攻擊情形下，
    經被告奪下而隨手持之反擊，雖反擊結果係砸中被害人頭部
    ，然觀察上開互相攻擊之過程，尚難認被告於奪下被害人手
    中磁碗後，確有持該磁碗瞄準被害人頭部加以攻擊之故意存
    在；(3)再被告持磁碗擊被害人頭部後，並無進一步取被害人
    性命之行為，反而下樓結帳並請該KTV 服務生叫救護車將被
    告送醫等情，亦據被告於檢察官訊問時陳述明確（偵查卷第
    48 頁 之94年7 月26日訊問筆錄），核與證人張祐瑋、丁○○於警詢時均證稱：在勸被告與被害人不要再打後，被告就
    和伊等一起回家等情（偵查卷第15、21頁附94年7 月26日警
    詢筆錄），均相符合。是被告在與被害人鬥毆時，若真有殺
    人之犯意，則在被害人遭被告擊倒之際，被告更應繼續為殺
    害其生命之行為，然被告並未有此情形，反而請服務生叫救
    護車將被害人送醫，足認被告當時確無殺人之故意。準此，
    依據上開互毆過程之客觀情狀觀察，尚難僅因被害人頭部遭
    重創受有重傷害一節，遽認被告有殺人或重傷害之故意，應
    認被告之持磁碗互毆係出於普通傷害之犯意。
  (四)按加重結果犯，以行為人能預見其結果之發生為要件，所謂
    能預見乃指客觀情形而言，與主觀上有無預見之情形不同，
    若主觀上有預見，而結果之發生又不違背其本意時，則屬故
    意範圍；刑法第277 條第2 項後段之傷害致人於重傷罪，屬
    於加重結果犯之一種，須有傷害之行為及重傷之結果，且傷
    害與重傷，具有相當因果聯絡關係，而行為人對於加重結果
    之發生，有預見者，始能成立（最高法院47年台上字第920
    號判例、81年度台上字第3843號判決意旨參照）。被告雖僅
    基於傷害之故意而持磁碗攻擊被害人頭部，但依案發當時之
    客觀情形而言，被告持質地堅硬之磁碗攻擊被害人頭部，可
    能造成被害人受重傷結果，當有預見可能，被告能預見而不
    預見，持磁碗攻擊被害人頭部，並致被害人受有頭部外傷併
    腦挫傷及右側硬膜下血腫，已呈現植物人狀態，且四肢萎縮
    、無法行動、無法言語之重大難治之傷害，且就事後客觀予
    以審查，認為被害人所受上開重傷，確因被告之傷害行為所
    引起，足以發生此項重傷害結果，被告傷害被害人之行為，
    與被害人之重傷害結果間，亦有相當因果關係。
  (五)又被告辯稱，本件係被害人先行動手，而於扭打過程中被害
    人並拿磁碗攻擊被告，經被告奪下磁碗後，為阻止被害人之
    繼續攻擊乃加以反擊，是被告之反擊應屬正當防衛云云。按
    正當防衛必須對於現在不法之侵害始得為之，侵害業已過去
    ，即無正當防衛可言。至彼此互毆，又必以一方初無傷人之
    行為，因排除對方不法之侵害而加以還擊，始得以正當防衛
    論。故侵害已過去後之報復行為，與無從分別何方為不法侵
    害之互毆行為，均不得主張防衛權（最高法院30年上字第10
    40號判例參照）。經查，證人乙○○於警詢中證稱：當時被
    害人進到包廂強拉伊和證人戊○○離開，被告就擋在被害人
    前面，被害人就推被告一下，兩人就開始發生扭打等語（偵
    查卷第18頁附94年7 月26日警詢筆錄），核與證人戊○○於
    本院審理時證稱：伊當時有看到被害人先推被告一下，然後
    被告與被害人就開始發生拉扯等語相符（本院卷第67頁之94
    年10月27日審判筆錄），是本件鬥毆確係被告與被害人就傳
    播小姐之伴唱時間發生爭執後，被害人即推了被告一下，隨
    即被告與被害人開始互毆，是自斯時起，已無從分別何方係
    屬不法之侵害，縱使其後被害人持磁碗欲攻擊被告，卻被被
    告奪下而反擊，惟在該互毆過程中既無從分辨何人係屬不法
    之侵害，則被告於奪下被害人手中磁碗並加以反擊之行為，
    依前揭實務見解，顯與刑法第23條規定正當防衛之要件不合
    ，被告上開辯解，顯難採信。
  (六)另被告雖辯稱本件係傳播小姐伴唱時間不足，伊要求被害人
    退款時，被害人反而態度強硬先行動手推打被告並欲強帶小
    姐出包廂，伊不甘金錢受騙又被毆打情形下，一時基於義憤
    而殺人云云。惟查，所謂當場激於義憤而殺人者，係指他人
    所實施之不義行為，在客觀上足以引起公憤，猝然遇合，憤
    激難忍，因而將其殺害者而言。而所謂義憤，自係指基於道
    義之理由而生憤慨，必先有被害人之不義行為，且在客觀上
    足以引起公憤，依一般人之通念，確無可容忍者，始可謂係
    義憤（最高法院31年上字第1156號判例、92年度台上字第70
    00號判決參照）。本件係被告與被害人就傳播小姐之伴唱時
    間是否不足而發生爭執、扭打，因而引發被告持磁碗毆打被
    害人之行為，被害人就交易糾紛而與被告發生扭打，或有不
    是，惟雙方既因債務糾紛而起爭吵進而發生鬥毆行為，究與
    客觀上足以引起公憤，依一般人之通念，確無可容忍者有間
    ，因而被告之行為與刑法第273 條之當場激於義憤而殺人之
    要件不合，被告上開辯解亦難採信。
  (七)再按刑法第62條所謂未發覺之罪，凡有搜查權之官吏，不知
    有犯罪之事實，或雖知有犯罪事實，而不知犯罪人為何人者
    ，均屬之（最高法院26年渝上字第1839號判例可資參照）。
    查本案被告係於94年7 月25日晚間自行至桃園縣政府警察局
    刑警隊告知上開犯罪情節，然因刑警隊警員另有公務無法處
    理，要求被告翌日再行到案，被告亦依期於翌日（26日）前
    往接受警察詢問製作筆錄，而被告於94年7 月25日晚間到案
    前，該刑警隊僅知有KTV 打人案件，尚不知犯罪者為何人等
    情，已經證人即於94年7 月25日詢問被告之警察洪俊德於審
    理時證述明確（本院卷第68頁之94年10月27日審判筆錄）。
    又負責至現場處理本案之桃園縣政府警察局桃園分局武陵派
    出所警員洪國鈞於審理時亦證稱：94年7 月24日案件發生後
    ，外面的警網馬上至現場處理，過了十幾分鐘後，到現場處
    理的警員回來告訴伊，傷者已送醫院，但是誰犯案的並不知
    道，至25日白天還不知道犯案的是誰，因為當時在現場的人
    都不配合說明等語（本院卷第85頁之94年11月17日審判筆錄
    ）。是被告於94年7 月25日晚間至警局說明案情時，該有偵
    查犯罪職務之警察顯然尚未知悉本案之犯罪者為何人，是被
    告之到案告知犯罪情節並接受裁判已符合自首之要件，併此
    敘明。
  (八)綜上所述，本件事證已臻明確，被告上開所為辯解均不足採
    信，被告之犯行洵堪認定，應依法論科。
三、被告甲○○故意傷害被害人丙○○，並致被害人受有重傷害
    ，核被告所為，係犯刑法第277 條第2 項後段之傷害致重傷
    害罪。公訴意旨雖認被告係犯刑法第271 條第2 項、第1 項
    之殺人未遂罪，惟被告應無殺人之犯意，已如前述，而起訴
    書已敘明被告持磁碗攻擊被害人成傷，就被告傷害被害人之
    事實已於起訴書中敘及，則本院自得變更起法條而為審判。
    又被告犯案後，主動向警局報案自首犯罪，有前揭證人洪俊
    德、洪國鈞之證述可參，應依刑法第62條前段規定，減輕其
    刑，並依法遞減輕之。爰審酌被告犯罪時係因與被害人就傳
    播小姐伴唱時間發生爭執而犯本案，被害人受傷後已呈植物
    人狀態，傷勢至為嚴重，暨其未與被害人家屬達成和解及犯
    後態度等一切情狀，量處如主文所示之刑。至於被告所持以
    行兇之大型磁碗1 只，並未扣案，且屬該凱悅KTV 所有，並
    非被告所有，爰不另為沒收之諭知。
據上論斷，應依刑事訴訟法第299 條第1 項前段、第300 條，刑
法第277 條第2 項後段、第62條前段，判決如主文。
本案經檢察官何嘉仁到庭執行職務。
中　　華　　民　　國　　94　　年　　11　　月　　30　　日
                  刑事第七庭  審判長法  官  孫惠琳
                                    法  官  林惠霞
                                    法　官　劉為丕
以上正本證明與原本無異。
如不服本判決，應於判決送達後10日內向本院提出上訴狀（應附
繕本），上訴於臺灣高等法院。
　　　　　　　　　　　　　　　      書記官　陳恩如
中　　華　　民　　國　　94　　年　　11　　月　　30　　日
附錄本案論罪科刑法條：
中華民國刑法第277條
傷害人之身體或健康者，處3 年以下有期徒刑、拘役或1 千元以
下罰金。
犯前項之罪因而致人於死者，處無期徒刑或7 年以上有期徒刑；
致重傷者，處3 年以上10年以下有期徒刑。
